臺灣高等法院刑事判決　　　　　　　　 96年度交上訴字第8號
上　訴　人
即　被　告　乙○○
選任辯護人　陳崇善律師
　　　　　　陳泰源律師
上列上訴人因公共危險等案件，不服臺灣臺北地方法院95年度交
訴字第82號，中華民國95年12月20日第一審判決（起訴案號：臺
灣臺北地方法院檢察署95年度偵字第11667號），提起上訴，本
院判決如下：
    主  文
上訴駁回。
    事  實
一、乙○○係計程車司機，以駕駛營業用小客車載客為業，為從
    事駕駛業務之人，於民國95年 4月13日晚間10時17分許，駕
    駛車牌號碼012-NA號營業用小客車，沿台北市○○○路由南
    往北方向，右轉南京東路行駛於外側第二車道，因見路邊有
    乘客招手攔車，而欲變換至外側第一車道停車載客時，本應
    於變換車道前，先注意後方來車，禮讓直行車先行，並注意
    安全距離，以避免危險之發生。而依當時天候陰，夜間有照
    明設備，路面乾燥、無缺陷、無障礙物，視距良好等外界客
    觀情狀，並無不能注意之情事，竟急於載客而疏未注意同向
    右後方適有甲○○騎乘車牌號碼 CYC-766號重型機車行駛於
    外側第一車道之行車動態，未禮讓其先行，即貿然變換車道
    ，致當時尚未領得駕駛執照之甲○○見狀緊急向左閃煞不及
    ，重心不穩而人車倒地向前滑行，因此受有右側手肘、膝蓋
    、下腹部及足踝擦傷等傷害；行駛於甲○○後方由丙○○騎
    乘之車牌號碼 CLL-285號重型機車，亦因疏未注意與前方郭
    車保持安全距離，致遇此突發狀況閃避不及而撞上橫倒於地
    之郭車後，人車倒地，因此受有右腳大拇指擦傷之傷害。乙○○肇事致甲○○、丙○○受傷後，竟未下車查看被害人傷
    勢，採取必要救護措施，亦未停留於車禍現場等候處理，反
    駕車離去，經丙○○、柯睿翔記下車牌號碼報警處理，始循
    線查獲。
二、案經甲○○、丙○○告訴暨臺北市政府警察局松山分局報告
    臺灣臺北地方法院檢察署檢察官偵查起訴。
    理  由
一、訊據上訴人即被告乙○○對於其駕駛上開營業用小客車於前
    揭時、地由外側第二車道變換至外側第一車道停車載客，及
    告訴人甲○○、丙○○騎乘機車於其同向後方發生行車事故
    致人車倒地，暨事故發生後未留在現場處理而駕車離去等情
    直承不諱，核與證人即告訴人甲○○、丙○○及現場目擊證
    人柯睿翔於原審法院證述情節相符，並有臺北市○○○○○
    道路交通事故現場圖、調查報告表、補充資料表各 1份、事
    故照片24張附卷可稽（見偵查卷第23至26頁、32至42頁，原
    審法院卷第53至59頁、71至74頁）；又告訴人甲○○、丙○○因前揭事故各自受有如事實欄一所載之傷害乙節，除據上
    開證人證述在卷外，並有長庚紀念醫院台北本院診斷證明書
    二紙存卷可參（見偵查卷第16、17頁），且為被告所不爭執
    ，均堪認定。
二、惟被告矢口否認有何過失傷害及肇事逃逸犯行，辯稱：伊當
    天駕駛計程車由敦化北路由南往北方向，右轉南京東路行駛
    於扣除公車專用道後之中間車道（即外側第二車道），伊看
    到前方30公尺處路邊有乘客招手攔車，即顯示方向燈並查看
    後照鏡確認無來車後，始將計程車停靠外側第一車道讓乘客
    上車，此時號誌適由紅燈轉換為綠燈，伊即聽到機車自南京
    東路由西往東方向行駛而至之聲音，隨即見到一輛機車滑倒
    ，緊接著又有另一輛機車攔腰撞上前開滑倒之機車，二部機
    車均往前滑行至伊車前十幾公尺處，伊見狀即駕車前往查看
    該機車駕駛人有無受傷，是否需要幫助，因見其二人起身並
    無大礙，加以車內有乘客，乃駕車離去，伊未與告訴人甲○○所騎乘之機車發生擦撞，自亦無肇事逃逸之情云云。經查
    ：
    (一)本件事故經過，據證人即告訴人甲○○於原審法院審理
        時結證稱：當天伊騎乘車號 CYC-766號機車行駛於南京
        東路往松山方向最外側車道，行經敦化北路附近時，前
        方大約二、三公尺處突然出現一部計程車，伊為閃避即
        往左偏，機車右側方向燈乃撞及計程車左後方車燈，造
        成機車側邊破損，伊即煞車，但因撞擊力道太強，伊連
        人帶車倒在地上，不到五秒時間，丙○○機車隨即撞上
        伊車等語（見原審法院卷第53至56頁）；證人即告訴人
        丙○○於原審法院結證稱：伊當時騎乘機車行駛於南京
        東路最外側車道，於通過敦化北路口後不久，伊看到路
        邊有客人招手，計程車即突然由內側車道切往外側車道
        ，斜停在最外側車道與左側車道間，行駛於後方之甲○○機車隨即撞上計程車之左後車燈，並偏向內側車道後
        倒地，前開車輛撞擊時伊與郭車距離約二公尺，伊閃避
        不及而撞及倒地之郭車等語（見原審法院卷第57至59頁
        ）；證人柯睿翔於原審法院結證稱：伊當天騎乘機車行
        駛於甲○○之後方，欲一同前往甲○○汐止住處，當時
        甲○○係靠右側行駛，計程車由卷附台北市○○○○○
        道路交通事故現場圖所標示之第三車道（即外側第二車
        道）突然靠路旁行駛，欲搭載客人，計程車駕駛人並未
        注意後方機車，郭車因此擦撞計程車左後車燈後倒地，
        隨後丙○○之機車亦撞及郭車掉落之零件而倒地等語（
        見原審法院卷第71至74頁）。經核前揭證人就被告駕駛
        計程車為停靠路邊搭載招手攔車之客人，旋由外側第二
        車道變換至外側第一車道，致行駛於計程車右後方外側
        第一車道上之甲○○見狀向左閃煞不及人車倒地，其後
        丙○○之機車亦隨即撞上倒地之郭車等基本事實之陳述
        均屬一致，分別與渠等之前在警詢及偵訊中所為之供述
        內容大致相符，而具有相當之憑信性，被告亦不諱言其
        見前方路邊有乘客招手攔車，乃由外側第二車道變換至
        外側第一車道停車載客，隨後即發生二部機車先後倒地
        自後滑行至伊車前方十餘公尺之事實，益徵前開證人就
        此部分事故過程之陳述，與事實相符，堪以憑信。至本
        件事故地點，證人甲○○證稱係南京東路、敦化北路口
        ，並非小巨蛋前，證人丙○○則稱係已通過上開路口之
        小巨蛋前，然查由卷附道路交通事故現場圖所繪二部機
        車倒地之刮擦痕，可知事故地點係位於距離敦化北路約
        八點二公尺之南京東路上，而小巨蛋即位於上開路口附
        近，是二人所指之事故地點並無不同，尚難以其二人之
        表達方式有異，即謂有何供述不一之情形；又上述二人
        就事故發生時甲○○前方有無其他機車及證人柯睿翔、
        丙○○對於詹車倒地與柯睿翔扶甲○○起身之先後順序
        等與基本事實無重要關連之陳述固未盡一致，然按供述
        證據每因個人觀察角度、記憶能力、表達能力、誠實意
        願、嚴謹程度及利害關係之不同，而有對相同事物異其
        供述之情形發生，而其歧異之原因，未必絕對出於虛偽
        所致，是證人之陳述前後雖稍有參差或相互間有所歧異
        ，事實審法院非不可本於經驗法則，綜合全部訴訟資料
        ，作合理之判斷，以定其取捨，若足認其關於基本事實
        之陳述，果於真實性無礙時，即非不得予以採信，尚不
        得僅以證人就枝節之陳述有所不符，即認彼等之證詞全
        部不可採。按「汽車在雙向四車道行駛時，應依左列規
        定：六、變換車道時，應讓直行車先行，並注意安全距
        離」，道路交通安全規則第98條第1項第6款定有明文，
        被告於變換車道時自應注意後方有無來車，並依上開規
        定禮讓直行車先行，以避免發生後方來車追撞情事，此
        當為職業駕駛人之被告所明知，且依卷附道路交通事故
        現場圖、調查報告表及事故照片所示，本件肇事路段臺
        北市○○○路為雙向四車道以上，事故當時天候陰，夜
        間有照明設備，路面乾燥、無缺陷、無障礙物，視距良
        好，並無不能注意之情事，乃竟因急於停車載客而疏未
        注意同向右後方適有甲○○騎乘機車行駛於外側車道之
        行車動態，即貿然變換車道，使甲○○向左閃避不及重
        心不穩而人車倒地，並令行駛於郭車後方亦疏未注意與
        前車保持安全距離之丙○○，遇此突發狀況閃煞不及而
        撞上橫倒於地之郭車後倒地，被告自有過失甚明。被告
        雖辯稱於變換車道時有查看後照鏡確認並無來車云云，
        然被告果有此舉動，即不至於甫變換車道後旋即發生後
        車閃避不及而倒地之情事，其此部分辯解，顯與客觀事
        實不符，不足採信。
    (二)次查，上述證人雖均證稱因被告突然變換車道，致計程
        車左後車燈與甲○○之機車發生擦撞情事。然經目視比
        對證人甲○○所陳二車撞擊部位即機車右側方向燈與計
        程車左後車燈，機車右側方向燈位置明顯低於被告計程
        車車燈甚多，所述二車撞擊位置之高度，已不相當；甲○○又稱因撞擊力道太強，造成機車右前斜板側邊破損
        等語（見原審法院卷第56頁，偵查卷第39頁），惟經檢
        視卷附計程車照片（見偵查卷第43頁），該車左後車燈
        、車身及保險桿等處均完好無缺，並未有任何經強力撞
        擊後應有之破損或刮擦痕跡；且上開證人復於原審法院
        95年12月 6日審理時改稱係機車右側把手與計程車左後
        車燈發生擦撞（見原審法院卷第77頁），則其前後供述
        不一，所述亦與客觀跡證不合，究有無擦撞情事，殊值
        懷疑；另證人丙○○、柯睿翔未親身經歷此部分過程，
        而其二人騎乘機車行駛於甲○○機車後方數公尺距離，
        以渠等所在位置之視覺角度能否清楚看到事發經過，抑
        或係計程車向右切換車道時機車向左閃避後旋即倒地，
        致有此誤認，亦非無疑，是上開證人之陳述既有前述瑕
        疵存在，亦乏客觀事證足以佐證彼等此部分陳述與事實
        相符，尚難信採。惟縱使如此，亦無礙於被告變換車道
        時，未注意並禮讓後方直行車先行致肇本件車禍之過失
        行為之認定。
    (三)再證人甲○○雖自承有近視、斜視及遠視，且事故當時
        並未考領有重型機車駕照，另證人柯睿翔並稱因甲○○
        未考取駕照，因擔心其技術不好，故跟隨在郭車後方行
        駛等語（見原審法院卷第54頁反面、71、76頁）。然查
        本件事故係因被告變換車道時，未注意禮讓後方之甲○○機車先行所致，告訴人甲○○正常行駛於其車道內，
        突遇被告前揭違規行為緊急向左閃煞，亦無違反一般駕
        駛常規，其行車並無疏失，尚不得僅以甲○○視力欠佳
        復無照駕駛即遽指其就本件事故應負過失責任。
    (四)末查，本件事故起因係被告變換車道時，未注意禮讓後
        方來車所致，業如前述，被告雖否認有肇事逃逸之情，
        然查被告於警詢及偵訊時均矢口否認駕車行經事故地點
        ，迨於起訴後，始於原審法院坦認上情，已見畏罪匿飾
        之情，且由證人甲○○、丙○○、柯睿翔前述事故經過
        ，被告於變換車道之瞬間隨即發生郭車倒地事故，被告
        並自承伊當天行經南京東路、敦化北路口時，看到路邊
        有客人招手攔車，即由中間車道變換至外側車道停車載
        客，伊停車時，看到一輛機車自伊車左後方滑倒並繼續
        向前滑行，後方接著又有另一輛機車攔腰撞上前開機車
        ，二部機車均往前滑行至伊車前十幾公尺之距離等語（
        見原審法院卷第15頁反面），足見被告對於其變換車道
        肇事致人受傷一節，非無認識，且按刑法第185條之4之
        肇事致人死傷逃逸罪，係以處罰肇事後逃逸之駕駛人為
        目的，俾促使駕駛人於肇事後能對被害人即時救護，以
        減少死傷、保護他人權益並維護社會秩序，是該罪之成
        立祇以行為人有駕駛動力交通工具肇事，致人死傷而逃
        逸之事實為已足；亦即交通事故一旦發生，且發生人員
        傷亡之情況，不論肇事人有無過失，只要在駕駛動力交
        通工具過程內所發生者，參與事故之人皆應協助防止死
        傷之擴大。是縱被告主觀上自認就本件事故並無過失，
        仍應留待現場參與救護並釐清事故責任，乃逕自駕車離
        去，所為已合於刑法所定肇事致人受傷而逃逸之構成要
        件，更遑論事故之發生確係因其過失所致，被告辯稱未
        肇事逃逸云云，核屬飾卸之詞，委無可採。
    (五)被告於本院審理時辯稱：根本沒有發生碰撞，如果有撞
        到車燈應該會破損；又案發時還載了一名女性乘客，如
        果發生碰撞小姐還敢坐車嗎云云。辯護人則稱：被告並
        未與告訴人所騎乘之機車發生碰撞，當然沒有肇事逃逸
        的事情，本案與被告無關；證人即告訴人甲○○於原審
        法院審理時證稱，其從未親眼見到與之相撞之營業用小
        客車車號，故無法證明被告所駕駛之營業用小客車與甲○○之機車發生碰撞；如發生碰撞，則車燈應會破損，
        惟被告之營業用小客車左後車燈並無受損或括傷之情狀
        ，並有台北市政府警察局松山分局警員所拍攝照片為證
        ；又被告因不願長期訴訟，經台北地方法院調解委員之
        調解後，以新台幣 2,000元與告訴人甲○○達成民事上
        和解，惟非承認肇事，如確發生本件交通車故，告訴人
        甲○○必當不願僅以新台幣2,000元達成和解等語。 經
        查：機車與汽車碰撞，因撞擊角度及力道不同，非必然
        會發生汽車車燈破損之情形；又，縱有發生交通事故，
        如非嚴重，乘客不必然不敢坐車，故被告所辯之詞，不
        足採信。又，證人甲○○雖未親眼見到該與之擦撞之營
        業小客車車號，惟被告駕駛車號012-NA小客車於上揭時
        間經過該地，為被告所不否認，業如前述，被告於載客
        時曾看到附近有機車騎士摔倒，亦為被告所自承，復有
        證人丙○○與柯睿翔於原審法院審理時到庭證述明確，
        故被告犯行，洵堪認定。雖有台北市政府警察局松山分
        局所提供，被告乙○○自行拍攝之012-NA營業小客車外
        觀照片8張，惟拍攝之時間分別為95年4月25日及同年月
        30日，距離本案發生之時間95年 4月13日已經過12日及
        17日，自難以該照片上營業小客車無擦撞之痕跡，遽為
        被告有利之認定。衡諸常理，如非被告確有過失致傷害
        之行為，必不願與告訴人達成和解，而將盡力辯護以維
        自己清白，豈有「與告訴人和解不代表認罪」之事？至
        告訴人願以新台幣 2,000元與被告達成和解乙節，蓋和
        解金額係雙方當事人自行協調決定，並無一定之標準，
        故無「如確有發生本件交通事故，告訴人必不願僅以新
        台幣2,000元和解」之情。是被告上開辯解，亦無可採
        。
    (六)綜上，被告前揭過失傷害及肇事逃逸行為，事證明確，
        均堪認定。
三、被告乙○○為計程車司機，以駕駛營業用小客車載客為業，
    為從事駕駛業務之人，其因過失傷害人並於肇事後逃逸，所
    為係犯刑法第284條第2項前段業務過失傷害罪及第185條之4
    肇事逃逸罪。被告行為後，刑法於94年2月2日修正公布，並
    於95年7月1日起施行。依修正後刑法第2條第1項規定，行為
    後法律有變更者，適用行為時之法律，但行為後之法律有利
    於行為人者，適用最有利於行為人之法律，此係規範行為後
    法律變更所生新舊法律比較適用之準據法，本身尚無新舊法
    比較之問題，故於刑法修正施行後，應一律適用現行刑法第
    2條第1項之規定，為「從舊從輕」之比較。又被告行為時，
    刑法分則編有關罰金刑之貨幣單位係銀元；且依刑法分則編
    應處罰金者，應適用罰金罰鍰提高標準條例第1條、第4條之
    規定，亦即應按各該具體條文制定或修正之先後，定其罰金
    提高之倍數。惟被告行為後，刑法施行法增訂第1條之1，於
    95年6月14日經總統公布，並自同年7月1日起施行； 該條規
    定：「中華民國94年1月7日刑法修正施行後，刑法分則編所
    定罰金之貨幣單位為新臺幣。94年1月7日刑法修正時，刑法
    分則編未修正之條文定有罰金者，自94年1月7日刑法修正施
    行後，就其所定數額提高為30倍。但72年6月29日至94年1月
    7日新增或修正之條文，就其所定數額提高為3倍」。本案被
    告係犯刑法第284條之罪，該罪有罰金刑之處罰，且自24 年
    7月1日公布施行後，即未再修正，是依增訂刑法施行法第1
    之1條之規定，其罰金以新台幣為單位，數額應提高30倍，
    相較於修正前之罰金以銀元為單位，且適用罰金罰鍰為提高
    標準條例之結果應提高10倍者換算，對被告而言，並無有利
    與否之情形（新臺幣與銀元之比例為1比3，換算結果，亦為
    30倍）。另刑法第33條第5款關於罰金之規定，由被告行為
    時之「一元以上」（換算後為新臺幣三元以上）；修正為「
    新臺幣一千元以上，以百元計算之。」。經比較修正前後關
    於科處罰金刑之最低刑度規定，以被告行為時之修正前刑法
    較有利於被告。被告一過失行為，致告訴人甲○○、丙○○
    二人受傷，為想像競合犯（刑法第55條關於想像競合犯之規
    定，新法增列但書「不得科以較輕罪名所定最輕本刑以下之
    刑」，係科刑之限制，為法理之明文化，非屬法律變更，自
    無新舊法比較之問題），只論以一業務過失傷害罪；其所犯
    上開二罪，犯意各別，行為互殊，罪名有異，應予分論併罰
    。
四、原審同此事實認定，依刑法第2條第1項前段、第55條、第28
    4條第2項前段、第185條之4、修正前刑法第41條第 1項前段
    ，刑法施行法第1條之1，修正前罰金罰鍰提高標準條例第 2
    條，現行法規所定貨幣單位折算新臺幣條例第 2條規定，審
    酌被告前未有犯罪記錄，有卷附本院被告前案記錄表可參，
    素行尚佳，其因疏未注意禮讓後方直行車先行即貿然變換車
    道而發生本件事故，並於肇事致告訴人二人受傷後，旋即駕
    車逃逸，過失程度及惡性非輕，且迄未賠償告訴人之損失，
    惟告訴人二人所受傷勢尚非嚴重，告訴人丙○○就本件事故
    亦有未與前車保持安全距離之過失並被告犯後否認犯行之態
    度等一切情狀，分別量處有期徒刑六月及拘役五十日。並比
    較上開修正前、後之易科罰金規定，本件裁判時之易刑標準
    ，並未較有利於被告，是依刑法第2條第1項規定，就前開宣
    告之刑，應適用修正前刑法第41 條第1項前段規定，諭知易
    科罰金之折算標準，其認事用法，核無違誤。被告於本院審
    理期間與被害人甲○○達成和解，賠償新台幣2,000元，惟
    就本件之犯行認定，不生影響。被告上訴，否認犯罪，指摘
    原判決不當，核無理由，應該駁回。
據上論斷，應依刑事訴訟法第368條，判決如主文。
本案經檢察官鄭富銘到庭執行職務。
中　　華　　民　　國　　96　　年　　4 　　月　　20　　日
　　　　　　　　　刑事第十二庭  審判長法　官   蔡永昌
　　　　　　　　　　　　　　　　　    法　官   張正亞
　　　　　　　 　 　　　　　　　　　　法　官   陳榮和
以上正本證明與原本無異。
公共危險部分如不服本判決，應於收受送達後十日內向本院提出
上訴書狀，其未敘述上訴之理由者並得於提起上訴後十日內向本
院補提理由書（均須按他造當事人之人數附繕本）。
過失傷害部分不得上訴。
                                      書記官   劉麗芬
中　　華　　民　　國　　96　　年　　4 　　月　　23　　日
附錄本案論罪科刑條文：
刑法第185條之4
駕駛動力交通工具肇事，致人死傷而逃逸者，處六月以上五年以
下有期徒刑。
刑法第284條第2項
從事業務之人，因業務上之過失傷害人者，處一年以下有期徒刑
、拘役或一千元以下罰金，致重傷者，處三年以下有期徒刑、拘
役或二千元以下罰金。
